【裁判字號】    89,台上,94
【裁判日期】    890113
【裁判案由】    拆屋還地等
【裁判全文】
最高法院民事判決                                  八十九年度台上字第九四號
    上  訴  人  甲○○
                丙○○
    共      同
    訴訟代理人  邱松根律師
    被 上訴 人  乙○○
右當事人間請求拆屋還地等事件，上訴人對於中華民國八十七年六月十七日台灣高等
法院第二審更審判決（八十七年度重上更(一)字第三七號），提起上訴，本院判決如左
：
    主  文
原判決關於命上訴人遷出房屋及命上訴人丙○○拆屋還地並返還不當得利，暨各該訴
訟費用部分廢棄，發回台灣高等法院。
    理  由
本件被上訴人主張：坐落台北市○○區○○段二小段二三○、二四一、二四二地號土
地為伊與訴外人陳境棋、陳根成等人所共有。上訴人丙○○所有門牌台北市○○路一
八四巷二六弄十二號一、二樓房屋占用上開土地如第一審判決附圖(一)（下稱附圖）所
示Ｅ部分面積六十四平方公尺，並將該屋出租與上訴人甲○○使用，其二人占用系爭
土地均無正當權源，致伊受有相當於租金之損害等情。依民法第七百六十七條、第一
百七十九條規定，求為命上訴人自系爭房屋遷出；及命丙○○拆除系爭房屋返還系爭
土地予伊及其他共有人全體，並給付伊新台幣（下同）十萬三千三百八十二元及自民
國八十四年十二月十三日起至返還系爭土地之日止，按月給付伊一千九百七十元之判
決（未繫屬本院部分不予贅述）。
上訴人則以：系爭土地係訴外人張江淮於四十九年間向被上訴人及其他共有人買受，
張江淮另購得系爭房屋，於六十一年間將系爭房屋出賣予訴外人翁義隆，翁義隆再於
七十四年間將系爭房屋出賣予上訴人丙○○，上訴人甲○○向丙○○承租系爭房屋，
伊二人均非無權占有系爭土地，亦無不當得利可言等語，資為抗辯。
原審以：被上訴人為系爭土地之共有人，丙○○就該土地上之系爭房屋有事實上之處
分權，現出租予甲○○使用，有土地登記簿謄本、勘驗筆錄、複丈成果圖及租賃契約
書可稽，並為兩造所不爭，自屬真實。上訴人辯稱：被上訴人及其他土地共有人共十
一人於四十九年十二月三日將系爭土地內約二十坪部分（即系爭房屋基地）出售並交
付予張江淮，系爭房屋於四十九年十二月前已存在，亦由張江淮購得，於四十九年十
一月間向台北市政府工務局申請准許整修該房屋，於六十一年四月二十五日將之出售
予翁義隆，並提供系爭土地予翁義隆使用，翁義隆再於七十四年一月十七日將系爭房
屋出賣予丙○○等語，固據提出土地共有權買賣契約書、土地使用權證明書等件為證
。惟被上訴人否認上開契約書、證明書上伊之印章為真正，該契約書係於四十九年十
二月三日訂立，證明書則於同年月十六日出立，二者所載共有人相同，其簽名字跡均
出自同一人，足徵該證明書係為配合上開契約書而製作，尚難執此遽認被上訴人有參
與出賣系爭土地。共有人陳添財於四十五、四十六年間立具之租金收據，雖與系爭土
地共有權買賣契約書上所蓋印章相同，但僅能證明陳添財同意出賣系爭土地予張江淮
；證人陳根成、陳成業證稱：該契約書上其印章係真正等語，並未證明契約書上被上
訴人之印文係其本人所蓋，均不足資為被上訴人不利之認定，自難認被上訴人曾於系
爭土地共有權買賣契約書上蓋章同意出售系爭土地。其他共有人縱有出售系爭土地予
張江淮，對於被上訴人不生效力，不得執以對抗被上訴人。丙○○既未取得系爭土地
之所有權，其使用系爭土地即無正當權源，甲○○向丙○○承租系爭房屋而占有系爭
土地，亦屬無權占有。被上訴人請求上訴人自系爭房屋遷出，丙○○將系爭房屋拆除
，返還土地予伊及其他共有人全體，洵屬有據，應予准許。次按無權占有他人土地，
可能獲得相當於租金之利益，為社會通常之觀念。丙○○無權占有系爭土地，致被上
訴人不能為適當之使用，自受有相當於租金之損害，其請求丙○○返還自起訴狀繕本
送達之日起回溯五年，即自七十九年十二月十三日起至八十四年十二月十二日止，及
自八十四年十二月十三日起至返還土地之日止，按月計算相當於租金之利益，亦屬有
據。審酌系爭土地及其鄰近土地之使用狀況，以按土地申報地價總價額年息百分之五
計算為妥適。自七十九年十二月十三日起至八十年六月三十日，系爭土地申報地價為
二萬四千三百二十元，核計其租額為四萬二千六百四十三元（24320×64×5%×（19+
31+28+31+30+31+30）／365=42643），自八十年七月一日起至八十三年六月三十日之
申報地價為三萬八千七百二十元，核計租額為三十七萬一千七百十二元（ 38720×64
×5%×3=371712），自八十三年七月一日起至八十四年十二月十二日之申報地價為四
萬四千三百二十元，核計租額為二十萬五千九百三十六元（44320×64×5%×[1+(31+
31+30+31+30+12）／365]=205936） ，以上共計六十二萬零二百九十一元，按被上訴
人之應有部分六分之一計算，丙○○應給付被上訴人十萬三千三百八十二元。另自八
十四年十二月十三日起至返還系爭土地之日止，依同上方法計算，丙○○應按月給付
被上訴人一千九百七十元（44320×64×5%×1/12×1/6=1970)，被上訴人請求丙○○
如數給付，洵屬正當，應予准許。爰就上開應准許部分，廢棄第一審所為被上訴人敗
訴之判決，改判如其聲明。
查上訴人為證明系爭土地共有權買賣契約書及土地使用權證明書為真正，聲請訊問證
人即系爭土地共有人陳境棋等十人，以查明該契約書及證明書作成之經過及使用印章
之情形（見第一審卷二二三頁背面、卷外附件五），係屬重要之防禦方法。原審對於
除陳根成、陳成業外之其餘證人，均未予訊問，復未說明不予訊問之理由，遽為上訴
人不利之判決，尚嫌速斷。上訴論旨，指摘原判決此部分為不當，求予廢棄，非無理
由。
據上論結，本件上訴為有理由。依民事訴訟法第四百七十七條第一項、第四百七十八
條第一項，判決如主文。
中      華      民      國    八十九    年      一      月     十三     日
                              最高法院民事第四庭
                                  審判長法官  林  奇  福
                                        法官  許  朝  雄
                                        法官  陳  國  禎
                                        法官  李  彥  文
                                        法官  陳  重  瑜
      右正本證明與原本無異
                                              書  記  官
中      華      民      國    八十九    年      一      月    二十六    日


司法院資訊處製作；財團法人民間司法改革基金會備份。
